臺灣高等法院刑事判決　　　　　　　　 96年度上訴字第656號
上　訴　人　臺灣板橋地方法院檢察署檢察官
上　訴　人
即　被　告　丙○○
上列上訴人因被告偽造文書案件，不服臺灣板橋地方法院95年度
訴字第3493號，中華民國95年12月26日第一審判決（聲請簡易處
刑案號：臺灣板橋地方法院檢察署95年度偵字第13419 號），提
起上訴，本院判決如下：
    主  文
原判決關於丙○○部分撤銷。
丙○○共同行使偽造私文書，足以生損害於公眾及他人，處有期
徒刑月，減為有期徒刑壹月又拾伍日，如易科罰金，以銀元
佰元即新台幣玖佰元折算壹日。
    事  實
一、緣乙○○於91年1 月8 日（原簡易處刑聲請書誤載為「90年
    」），向車牌號碼UQ-3827 號自用小客車之原車主王啟欣購
    買該車，並於同日向交通部公路總局嘉義區監理所辦畢過戶
    登記手續，迨同年月22日，乙○○復交其女友丙○○攜帶相
    關證件及印章，赴嘉義地區辦理上開車輛之交車手續。詎丙○○於當日偕同友人甲○○（已另行判決）赴嘉義地區取得
    該車並駛回臺北地區後，二人明知乙○○並未授權辦理該車
    之過戶手續，且丙○○與乙○○之間亦無過戶轉讓該車之事
    實，竟仍基於行使偽造私文書及使公務員登載不實事項於職
    務上所掌公文書之犯意聯絡，於當日一同赴交通部公路局臺
    北區監理所板橋監理站（下稱板橋監理站），擅自以乙○○
    名義，辦理將上開自用小客車過戶予甲○○之手續，並共同
    於具有私文書性質之汽（機）車過戶申請登記書上（一式兩
    份），接續盜蓋上開「乙○○」印章，表明乙○○轉讓上開
    自用小客車予甲○○之旨，進而持交板橋監理站之承辦公務
    員，而行使偽造該項私文書，並藉以使該站承辦公務員將甲○○為該車新車主之不實事項，登載於職務上所掌之汽車行
    車執照及電腦檔案等相關簿冊內，以完成該車之過戶登記手
    續，而使公務員登載不實事項於職務上所掌公文書，均足以
    生損害於乙○○本人及監理機關對於車輛過戶資料管理之正
    確性。嗣因丙○○仍將上開自用小客車交予乙○○使用，而
    乙○○則屢屢避繳牌照稅、交通違規罰鍰等費用，該車登記
    名義車主甲○○不堪其擾，遂向臺灣板橋地方法院檢察署提
    出告訴，經該署檢察官偵查後，始於該案偵辦過程中查悉上
    情。
二、案經臺灣板橋地方法院檢察署檢察官自動檢舉偵查起訴。
    理  由
一、訊據被告丙○○矢口否認有偽造文書犯行，辯稱：伊當時係
    出資新臺幣（下同）13萬元，與伊男友即被害人乙○○共同
    合資購買上開自用小客車，且於93年1 月8 日赴嘉義地區取
    回該車交予被害人乙○○使用。嗣於93年1 月22日，因伊急
    需資金，乃於徵得被害人乙○○同意後，將該車過戶予友人
    即同案被告甲○○，再由甲○○出名，以該車向當鋪典當借
    款云云。惟查：
(一)上揭犯罪事實，業據證人即被害人乙○○於偵查、原審及本
    院審理時到庭證述明確（見臺灣板橋地方法院檢察署94年交
    查字第1821號卷第26至27頁、同署95年度偵字第13419 號卷
    第7 至8 頁、原審95年度簡字第5325號卷95年11月20日訊問
    筆錄第3 至9 頁及本院96年9 月13日審判筆錄），核與被告
    丙○○及同案被告甲○○於偵查中陳述之情節相符（見同署
    95年度偵字第13419 號卷第7 至8 頁），並有汽車買賣合約
    書影本、交通部公路總局嘉義區監理所95年7 月12日嘉監車
    字第0950100555號函暨附件（含新車主名稱為乙○○之汽〈
    機〉過戶登記書、汽〈機〉各項異動登記書影本）、板橋監
    理站95年7 月14日北監板一字第0950050122號函暨附件（含
    汽車異歷史查詢表、汽車車籍查詢表、汽車車主歷史查詢表
    ）、車主名稱為甲○○之汽〈機〉各項異動登記書影本附卷
    可稽。參諸同案被告甲○○於偵查中向檢察官陳稱：「（車
    子過戶到你名下，如何對乙○○交代？）因為丙○○告訴我
    叫我不要讓乙○○知道，我不知道事情的嚴重性‧‧‧」等
    語（見同署95年度偵字第17439 號卷第8 頁），堪信證人乙○○證述之上揭情節，確與事實相符。至證人即被害人乙○○於原審訊問時並證稱當時被告丙○○及甲○○二人將上開
    自用小客車取回交予伊使用之際，該車行車執照上之車主仍
    為伊姓名等語（見原審同上訊問筆錄第3 頁），乃因被告丙○○及同案被告甲○○至板橋監理站辦理過戶手續時，該站
    人員漏未將原為乙○○名義之行車執照收回所致，此有證人
    乙○○於本院提出之該行車執照一紙可稽。雖板橋監理站以
    96年7 月12日北監板一字第0960002508號函答覆本院就上開
    過戶登記書去向時，謂辦理該過戶案有收回車主名稱乙○○
    之舊行車執照，因逾保存期限銷燬云云，惟該函復謂當日申
    辦案件甚多，整理上開過戶登記書資料時始發現遺失，應是
    承辦人員將過戶登記書（一式兩份）隨同車主聯一併發還等
    語。則該監理站承辦人員既誤將過戶登記書（一式兩份）隨
    同車主聯發還申請人，舊行車執照顯係一併誤發還未予收繳
    而為該站人員所不知。
(二)次查被告丙○○雖否認犯罪，並提出上開辯解，然其於偵查
    中與同案被告甲○○已一致陳述上揭犯罪事實之細節，核與
    被害人乙○○陳述之各該細節相符（詳上述），則被告丙○○嗣於原審訊問之始，突與同案被告甲○○一致翻異前詞改
    供上述辯解，是否堪予採信，已非無疑；且被告丙○○於原
    審辯稱伊出資13萬元而與被害人乙○○合資購買上開自用小
    客車一節，迄未提出任何具體事證相佐，證人乙○○更迭於
    偵查中及原審訊問時明確指陳該車之購車款項均完全由其自
    身支付等語（見同署94年交查字第1821號卷第26頁、原審同
    上訊問筆錄第8 頁），被告丙○○此部分所辯是否屬實，顯
    有可疑。況被告丙○○於91年1 月22日因急需資金，乃以上
    開自用小客車向當鋪典當10萬元供己花用等情，迭據被告丙○○及同案被告甲○○一致供明在卷，斯時被告丙○○既需
    典當汽車借款花用，足見其經濟狀況不佳，則其焉能出資13
    萬元與乙○○合資購買上開自用小客車？而被告丙○○既未
    出資合購該車，被害人乙○○於甫自行購得該車欲供己駕乘
    使用之情況下，又焉會輕易應允被告丙○○以該車向當鋪典
    當得款花用？倘被害人乙○○果有應允被告丙○○以該車向
    當鋪典當得款花用，被告丙○○僅需商請被害人乙○○配合
    辦理典當手續即可，又何需大費週章先將該車過戶予同案被
    告甲○○，再與甲○○共同辦理典當手續？綜上各情，在在
    顯示被告丙○○上開辯解，屬事後圖卸推托之詞，要無足採
    。另被告丙○○暨其選任辯護人於原審雖指陳被告丙○○於
    91 年1月8 日即已取回上開自用小客車交由被害人乙○○使
    用，並提出該車之汽車買賣合約書影本1 份為證（該合約書
    第四條載明：乙方〈指買主乙○○〉於91年1 月8 日13時30
    分接管該車〈指上開自用小客車〉‧‧‧等語），然本件被
    告丙○○確係於91年1 月22日始偕同甲○○赴嘉義地區取回
    上開自用小客車，並於當日辦理該車之過戶手續等節，已詳
    如上述；且上開汽車買賣合約書第四條所載語句，其中「91
    年1 月8 日13時30分」之「8 日」及「13時」，係經塗改後
    所為之記載，其「8 」於塗改前之原記載文字似有「2...」
    之外型，其「13」於塗改前之原記載文字乃為「14」，而此
    二處塗改位置均無明顯之更正印文，則其是否確為該份汽車
    買賣合約書之原始正確記載，實有疑問，從而，本院尚難援
    引被告丙○○暨其選任辯護人於原審該部分所陳情節及上開
    汽車買賣合約書影本內之記載，作為有利於被告丙○○認定
    之依據，附此敘明。本案事證已臻明確，被告丙○○行洵堪
    認定。
二、論罪部分：
(一)新舊法比較：
１、修正後刑法第2 條第1 項明文：「行為後法律有變更者，適
    用行為時之法律。但行為後之法律有利於行為人者，適用最
    有利於行為人之法律。」改採「從舊從輕」主義，係規範行
    為後法律變更所衍生新舊法律比較適用之準據法，以適用最
    有利於行為人之法律為原則。據此，法院裁判時已在新法施
    行之後，雖新舊法之內容有所修正，但對行為人倘無有利或
    不利之情形者（例如僅修正法律用語，新舊法法定仍屬相同
    ），即無適用上開規定為新舊法比較之問題。刑法第28條原
    規定：「二人以上共同『實施』犯罪之行為者，皆為共同正
    犯。」亦於上述時間同時修正為：「二人以上共同『實行』
    犯罪之行為者，皆為共同正犯。」，將舊法之「實施」修正
    為「實行」。原「實施」之概念，包含陰謀、預備、著手及
    實行等階段之行為，修為僅共同實行犯罪行為始成立共同正
    犯。是新法共同正犯之範圍縮小，排除陰謀犯、預備犯之共
    同正犯。新舊法共同正犯之規定固有修正。但對本件被告係
    基於犯意聯絡，共同實行犯罪而言，不論新法、舊法，均構
    成共同正犯，上述刑法第28條之修正內容，對於被告並無「
    有利或不利」之影響，依前述說明，自無新舊法比較適用之
    問題。
２、刑法第55條關於牽連犯之規定業經刪除，則被告所犯各罪，
    應予分論併罰。比較新、舊法結果，適用被告行為時之法律
    即修正前刑法第55條牽連犯之規定，較有利於被告。
(二)核被告甲○○所為，係犯刑法第216 條、第210 條之行使偽
    造私文書罪及同法第214 條之使公務員登載不實罪。其與同
    案被告丙○○間，具有犯意聯絡與行為分擔，均為共同正犯
    。其接續盜用印章行為，係偽造私文書之部分行為，而偽造
    私文書之低度行為，復為行使之高度行為所吸收，均不另論
    罪。所犯上開行使偽造私文書罪及使公務員登載不實罪間，
    有方法結果之牽連犯關係，應依修正前刑法第55條後段規定
    ，從一重之行使偽造私文書罪處斷。
三、原審予以論罪科刑，固非無見。惟被告丙○○與同案被告甲○○辦理之汽（機）車過戶申請登記書並未存於板橋監理站
    ，有該站上揭函文可稽。而實務上辦理汽車過戶，雖須讓與
    人與受讓人共同填具過戶登記書，惟於登記書上蓋章後，未
    必要一併簽名，為本院經驗所知。該登記書上縱有「乙○○
    」之名字，亦僅係在表彰原車主名稱（格式見臺灣板橋地方
    法院檢察署95年度偵字第13419 號偵查卷第18頁），非必有
    簽名為署押之意。是原判決認被告丙○○尚偽造「乙○○」
    之署押一枚並將之沒收，並無依憑（且過戶登記書又係一式
    兩份，僅沒收一枚），復未及適用中華民國九十六年罪犯減
    刑條例予以減刑。被告丙○○上訴雖無理由，但原判決既有
    上揭可議之處，自應由本院將之撤銷改判。
四、爰審酌被告丙○○為達典當借款目的，竟遂行擅自辦理他人
    汽車過戶登記手續之不法犯行，非但使被害人無端蒙受諸多
    損失及不便，亦危害監理機關對於車籍資料管理之正確性，
    此外，復參酌其犯罪分工主從情形及犯罪後猶飾詞狡辯等一
    切情狀，量處如主文第2 項所示之刑，並依中華民國九十六
    年罪犯減刑條例第2 條第1 項第3 款之規定，減其刑期二分
    之一。又刑法修正後，刑法第41條第1 項前段有關易科罰金
    折算標準之規定為：「犯最重本刑為五年以下有期徒刑以下
    之刑之罪，而受六個月以下有期徒刑或拘役之宣告者，得以
    新臺幣一千元、二千元或三千元折算一日，易科罰金。」，
    而修正前同條項就易科罰金之折算標準係規定：「得以一元
    以上三元以下折算一日，易科罰金」，再依修正前罰金罰鍰
    提高標準條例第2 條（現已刪除）之規定，就其原定數額提
    高為一百倍折算一日，即係以銀元1 百元、2 百元、3 百元
    折算一日，折算為新臺幣幣值後，則為以新臺幣3 百元、6
    百元、9 百元折算一日。是比較修正前後之易科罰金折算標
    準，自以行為時即修正前之規定，較有利於被告，依刑法第
    2 條第1項 前段，即應適用修正前刑法第41條第1 項前段及
    修正前罰金罰鍰提高標準條例第2 條規定，定其易科罰金之
    折算標準。
五、公訴意旨另以：被告丙○○與甲○○共同意圖為自己不法所
    有，並基於侵占之犯意聯絡與行為分擔，於91年1 月22日某
    時許，將上開自用小客車，以10萬元之代價，典當予臺北縣
    三重市之「金元當鋪」，而將該車易持有為所有予以侵占，
    因認被告丙○○尚涉有刑法第335 條第1 項之侵占罪嫌云云
    。惟查：本件被告丙○○及同案被告甲○○係為向當鋪借款
    ，始以上開自用小客車典當，俟典當借得款項後，即將該車
    交予被害人乙○○使用迄今等節，業據被告丙○○及同案被
    告甲○○供明在卷，並據證人乙○○迭於偵查中及原審訊問
    時證述屬實，是被告丙○○既僅係基於以上開自用小客車為
    擔保工具之意思，向當鋪典當借款，且該車並未交由當鋪留
    置保管，即將該車交由實際所有人即被害人乙○○持有使用
    至今，則其在主觀上是否確具有不法所有之侵占意圖，顯有
    疑問，其間尚有合理懷疑存在，即難遽認被告丙○○成立刑
    法第335 條第1 項之侵占罪責。又公訴意旨認被告丙○○所
    涉此部分罪嫌，與上揭公訴論罪部分，有修正前刑法上牽連
    犯之裁判上一罪關係，原審不另為無罪之諭知，並無違誤，
    上訴意旨就此指摘，並無理由，本院自不另為上訴駁回之諭
    知。
六、被告丙○○經合法傳喚，無正當理由不到庭，爰不待其陳述
    逕行判決。
據上論斷，應依刑事訴訟法第369 條第1 項前段、第364 條、第
299 條第一項前段、第371 條，刑法第2 條第1 項前段、第28條
、第216 條、第210 條、第214 條、修正前刑法第55條後段、第
41條第1 項前段，中華民國九十六年罪犯減刑條例第2 條第1 項
第3 款、第7 條、第9 條，修正前罰金罰鍰提高標準條例第2 條
，現行法規所定貨幣單位折算新臺幣條例第2 條，判決如主文。
本案經檢察官張金塗到庭執行職務。
中　　華　　民　　國　　96　　年　　11　　月　　22　　日
 　　　　　 刑事第十五庭  審判長法　官　  吳昭瑩
                                法　官　  蘇隆惠
                                法　官　  李正紀
以上正本證明與原本無異。
如不服本判決，應於收受送達後十日內向本院提出上訴書狀，其
未敘述上訴之理由者並得於提起上訴後十日內向本院補提理由書
（均須按他造當事人之人數附繕本）。
                                書記官    鄭信昱
中　　華　　民　　國　　96　　年　　11　　月　　22　　日
附錄：本案論罪科刑法條全文
中華民國刑法第210條
（偽造變造私文書罪）
偽造、變造私文書，足以生損害於公眾或他人者，處 5 年以下有
期徒刑。
中華民國刑法第214條
（使公務員登載不實罪）
明知為不實之事項，而使公務員登載於職務上所掌之公文書，足
以生損害於公眾或他人者，處3年以下有期徒刑、拘役或5百元以
下罰金。
中華民國刑法第216條
（行使偽造變造或登載不實之文書罪）
行使第 210 條至第 215 條之文書者，依偽造、變造文書或登載
不實事項或使登載不實事項之規定處斷。
